臺灣高等法院臺中分院刑事判決　　　　　　　　九十一年度交上訴字第一四九一號
　　上　訴　人
　　即　被　告　甲○○　男　二.
右上訴人因過失致死案件，不服臺灣台中地方法院九十一年度交訴字第五五號中華民
國九十一年七月十七日第一審判決（起訴案號：臺灣台中地方法院檢察署九十年度偵
字第一六四六四號、九十一年度偵字第一○三九號），提起上訴，本院判決如左：
      主  文
原判決撤銷。
甲○○因過失致人於死，處有期徒刑壹年。
      事  實
一、甲○○於民國（下同）九十年七月三十一日十二時四十分許，騎乘車牌號碼ＮＱ
    Ｆ－８７２重型機車，沿台中縣大里市○○街○段，由南往北行駛，行經同市○
    ○街與向上街無號誌路口時，本應注意行經無號誌之交岔路口，應減速慢行，作
    隨時停車之準備；汽車行駛時，駕駛人應注意車前狀況，並隨時採取必要之安全
    措施；車輛行至無號誌之交岔路口，左方車應暫停讓右方車先行等交通規則之規
    定，而依當時之狀況，又非不能注意，詎其竟疏未注意及此。適有葉林月子騎乘
    車牌號碼ＪＤＣ－９９０號重型機車，沿同市○○街，由東往西行駛，行經上開
    無號誌之交岔路口，亦疏未注意減速慢行及注意車前狀況，二車因而發生碰撞，
    致葉林月子人車倒地後，受有顱內出血、頭部外傷等之傷害，經送醫急救後，於
    九十年八月一日十七時四十分許不治死亡。
二、案經葉林月子之子乙○○訴由台中縣警察局霧峰分局報請台灣台中地方法院檢察
    署檢察官偵查起訴。
      理  由
一、訊據上訴人即被告甲○○矢口否認有過失致人於死之犯行，辯稱伊係為閃避被害
    人的車而緊急煞車時摔倒，未撞到被害人，且亦無過失致死犯行等語。惟查：
  (一)右揭過失致人於死之事實，業據告訴人乙○○指訴甚詳；且被告於警詢時亦供承
    ：「當時我是行駛上興街二段往仁化路方向行駛，對方行駛方向是由東往西方向
    行駛，因我行駛至上興街二段與向上街口時，因我的右手邊有車輛停於路邊，妨
    礙到我的視線，沒有看到對方，所以才撞及到對方‧‧‧」、「（你車輛撞擊點
    何處？車輛受損如何？）撞擊點是在機車的腳踏板區前面，因為我要閃避對方車
    輛，車輛受損待估」、「我於民國九十年七月三十一日十二時四十分駕ＮＱＦ－
    ８７２重機車在台中縣大里市○○街○段及向上街口與駕ＪＤＣ－９９０號重機
    車之葉林月子發生車禍導致其受傷送醫後於九十年八月一日死亡」等語屬實（詳
    見偵字第一○三九號卷第七頁反面、第八頁正面、第九頁反面）。且被害人葉林
    月子確因本件車禍死亡，亦經檢察官督同法醫師相驗屍體屬實，製有勘驗筆錄、
    驗斷書、相驗屍體證明書附卷可稽。
　(二)雖被告嗣後否認有撞到被害人，惟被告於警詢時已坦稱撞擊點在機車的腳踏板區
    前面，並有顯示被告機車腳踏板區前面即前方阻力板處有裂痕之照片在卷可佐，
    且經證人即處理本件車禍之交通員警許志宏於本院調查時到庭證述：被告機車正
    前方阻力板處之裂痕係新的痕跡等語明確，足徵被告於警詢時之供述與事實相符
    ，而堪予採信，其事後任意翻異前詞，自不足採。至被害人之機車何部位受到撞
    擊？被告於警詢時並未供明，惟以被告與被害人之行車方向論，被告應係撞到被
    害人機車之左側，證人許志宏於本院調查時亦到庭證稱當時伊曾檢視被害人所騎
    乘機車，發現機車後輪左側白色保險桿下方圓形引擎蓋的齒輪箱（下稱引擎蓋）
    有破掉缺了一角，伊用手去摸觸感覺利利的，應該是新的痕跡，該處應為撞擊點
    ，並有許志宏所拍之被害人機車照片（見相驗卷第十六頁上方照片）在卷可證。
    而被害人機車經本院勘驗結果發現前開所述破裂處內側仍有碎屑，後輪無法轉動
    ，後輪以目測已偏離中心位置而偏右，機車後輪引擎蓋斷裂痕跡延伸至下方，引
    擎蓋外緣在三點鐘至六點鐘方向有較深之顏色等情，業經本院勘驗屬實，製有勘
    驗筆錄可稽，並攝有多張照片附卷可佐（詳見本院卷第八四頁至八六頁、一○八
    頁），顯然該機車後輪引擎蓋係遭受來自左側之外力撞擊下始產生破裂並致機車
    後輪偏離中心位置而偏右並致無法轉動。雖本院勘驗時由告訴人自行取得三種可
    能撞擊之角度比對兩車之接觸關係，依卷附兩車可能撞擊點比對之照片顯示，在
    被告之機車前方阻力板碰觸被害人機車之情況下，被告機車之前輪與被害人機車
    引擎蓋間之距離僅係極為接近，然此乃靜態之比對結果，而本件車禍之發生係在
    兩車均屬動態之情況下，被告騎乘機車撞擊被害人機車時因機車之衝力必會造成
    往前壓擠之結果，二者基礎不同，靜態之比對無法考慮在動態之情況下衝撞所生
    往前延伸之距離，自不得以靜態之比對結果認被害人機車之撞擊點非在上開引擎
    蓋破裂處。
  (三)依卷附台中縣警察局道路交通事故調查報告表上之現場圖顯示，被告係沿台中縣
    大里市○○街○段，由南往北行駛，被害人葉林月子則係沿同市○○街，由東往
    西行駛，且肇事路口係一無號誌之交岔路口。足見本件車禍發生之原因，係被告
    甲○○駕駛機車，未注意車前狀況，隨時採取必要之安全措施，而行經無號誌之
    交岔路口時，亦未減速慢行，且其為左方車未讓被害人之右方車先行，致肇禍事
    ；被害人葉林月子駕駛機車至無號誌之交岔路口同未減速慢行及注意車前狀況，
    亦有疏失。本件車禍肇事責任經送鑑定，台灣省車輛行車事故覆議鑑定委員會覆
    議結果亦認被告駕駛重機車行經無號誌交岔路口左方車未讓右方車先行，為肇事
    主因，被害人行經無號誌交岔路口未減速慢行，且未注意車前狀況，為肇事次因
    ，關於被告過失情節亦有部分與本院所認定者相同，有該委員會九十一年六月十
    九日府覆議字第九一０八四八號函一份附卷可參。至被告雖於車禍發生前，沿上
    興街行駛時，有跨越雙黃線侵入來車道行駛之情形，此觀卷附道路交通事故調查
    報告表之現場圖即明。被告雖有違反道路交通安全規則第九十七條第二款之規定
    ，惟此係被告於車禍發生前行駛於車道時違規之情節，而本件係發生於無號誌之
    交岔路口內，自與其先前是否逆向行駛並無直接關聯，公訴人認被告就車禍之發
    生尚有在劃有分向線之路段不得駛入來車車道之過失情節，容有誤會。
  (四)按行經無號誌之交岔路口，應減速慢行，作隨時停車之準備；汽車行駛時，駕駛
    人應注意車前狀況，並隨時採取必要之安全措施；車輛行至無號誌之交岔路口，
    左方車應暫停讓右方車先行，道路交通安全規則第九十三條第一項第三款、第九
    十四條第三項、第一百零二條第一項第二款分別定有明文。被告領有重型機車駕
    駛執照，對於上開規定自屬知之甚詳，且為其騎乘機車時所應注意，且依當時情
    況，並無不能注意之情形，被告應注意並能注意而疏未注意而肇事，致被害人葉
    林月子因而死亡，被告顯有過失，被告之過失行為與被害人之死亡間有相當因果
    關係。雖本件車禍之發生，被害人與有過失，但不能因此解免被告刑責。從而本
    案事證明確，被告否認其有過失顯係事後卸責之詞，委無足取，其犯行堪以認定
    ，自應依法論科。本件肇事責任已明，被告另聲請本院再次送請鑑定，核無必要
    ；另被害人機車左側引擎蓋係因本件車禍而破裂之事實，已經處理本件車禍之交
    通員警許志宏於本院調查時證述明確，被告另聲請本院傳喚證人廖振發到庭查明
    該事，亦無必要，爰不再重複送請鑑定及傳喚證人到庭訊問，附此敘明。
二、核被告甲○○所為，係犯刑法第二百七十六條第一項之過失致死罪。公訴人雖認
    被告甲○○為位於台中縣大里市○○街二十七號之一廖振發所經營「勝發汽車冷
    氣電機行」汽車修護工，並以駕駛車牌號碼ＮＱＦ－８７２重型機車外出從事修
    護工作，為以駕駛為其附隨義務之人，於九十年七月三十一日十二時四十分許，
    係受廖振發之指示駕駛上該機車外出修護工作，而發生本件車禍，因認被告所為
    係犯刑法第二百七十六條第二項從事業務之人，因業務上之過失致人於死罪云云
    。公訴人認被告涉犯業務過失致人於死罪嫌，係因證人即被告之父陳振文於偵查
    中雖到庭證稱：「車禍當天上午十時多，伊親自到工廠替伊子甲○○向老板廖振
    發請假，因伊向尚金河借用之機車拋錨，要甲○○去看看」，然經檢察官傳訊尚
    金河並與陳振文隔離訊問，二人對於借車時間及是否當面借車所供完全歧異，而
    葉林月子之子乙○○於警詢時又陳稱：「伊母急救時，廖振發有到場，並表示係
    其指派甲○○去修車的」，訊之廖振發亦到庭陳稱：「車禍發生時，伊有到現場
    」，綜上，足見被告甲○○辯稱非伊老板廖振發叫伊去修車云云，亦是卸責之詞
    ，不足採信等為其論據。訊據被告則否認當天是受廖振發之指示外出修護車輛等
    語。按事實審法院對於證據之取捨，依法雖有自由判斷之權，然積極證據不足證
    明犯罪事實時，被告之抗辯或反證縱屬虛偽，仍不能以此資為積極證據應予採信
    之理由（最高法院三十年上字第四八二號判例參照）。經查：被告與證人廖振發
    於警詢、偵查、原審及本院調查時均未曾坦稱該日被告係受廖振發之指示外出從
    事車輛修護工作；且被告當時所騎乘之車牌號碼ＮＱＦ－８７２重型機車係被告
    之父陳振文所有，有車籍作業系統－查詢認可資料一份在卷可憑，而證人廖振發
    於本院調查時復證稱其電機行內有四輛機車供員工使用等語，被告若係因業務而
    外出維修車輛，衡情應使用雇主之車輛，以節省油費之支出，自難僅憑告訴人之
    指陳遽認被告當時係受廖振發之指示外出為汽車修護工作。次查，被告當時究因
    何事欲前往何處？被告於警詢時供稱：「（‧‧‧是否外出處理業務中）‧‧‧
    當時我是向我老闆請假要去幫我父親之朋友修理車輛，並不是為公司處理業務」
    等語（詳見偵字第一○三九號卷第九頁反面）。雖關於請假之時間及方式，證人
    廖振發於偵查中證稱：「（在車禍發生前你是派他外出工作？）不是。是他父親
    打電話來替他請假，是在中午剛用完餐午休的時間」等語（詳見偵字第一○三九
    號卷第二○頁）；與證人即被告之父陳振文於偵查中所稱：「（你何時打電話替
    你兒子請假？）我在十點多親自過去工廠替我兒子向他的老闆請假，我在二天前
    也有打電話跟兒子老闆請假」等語（詳見偵字第一○三九號卷第二○、二一頁）
    ，有所不同；另關於證人陳振文借車之時間及方式一情如何？證人尚金河於九十
    一年一月二十九日偵查中證稱：數月前某日「早上」，陳振文「打電話」向伊借
    車，伊告訴陳振文說伊車子在台中路與復興路交叉路口鐵路陸橋下路邊拋錨，陳
    振文說他兒子會修，並且說會到伊住處拿鑰匙等語（詳見偵字第一○三九號卷第
    二四頁）；而證人陳振文則稱：其於九十年七月間曾某日「傍晚」曾「當面」向
    尚金河借車，他說車子發動不了，停在路邊，伊說伊兒子會修等語（詳見偵字第
    一○三九號卷第二四、二五頁），亦有所不同，而足啟人疑竇，對於被告於警詢
    所說當日其向廖振發請假要去幫其父親之友人修理車輛一事之真實性產生懷疑，
    然此充其量亦僅能認被告之辯解不能成立，而被告當日究竟是否因廖振發之指示
    而外出從事車輛之修護工作？仍無積極確切之證據足資證明。退步言之，縱認被
    告當日係受廖振發之指示外出從事車輛之修護工作？然按：刑法上所謂業務，係
    指個人基於其社會地位繼續反覆所執行之事務，其主要部分之業務，固不待論，
    即為完成主要業務所附隨之準備工作與輔助事務，亦應包括在內，然其所執行之
    附隨業務必須具有經常性始足當之。本件被告及證人廖振發均否認在本件車禍之
    前被告曾經受廖振發之指示而騎乘機車外出從事汽車維修工作等情，則被告縱然
    偶有於本次騎車外出從事汽車修護工作，亦難認被告係以騎乘機車為其附隨業務
    ，自不得以業務過失致死罪相繩。公訴人認被告所為係犯刑法第二百七十六條第
    二項之業務過失致死罪，容有未洽，起訴法條應予變更。原審認被告犯罪事證明
    確，予以論罪科刑，固非無見，惟原判決認被所為係成立刑法第二百七十六條第
    二項業務過失致死罪，尚有未洽，被告上訴意旨否認有過失致人於死之犯行，指
    摘原判決不當，雖無理由，惟原判決既有上述可議之處，即屬無可維持，自應由
    本院將原判決撤銷改判。爰審酌被告之過失程度為肇事主因，被害人因本件車禍
    死亡所生之危害重大，被告犯後否認犯行又未與被害人家屬和解，賠償損害之態
    度等一切情狀，量處如主文第二項所示之刑。又本件車禍之報案人係曾逸勳，有
    報案紀錄影本一份在卷可憑（詳見原審卷第七六頁），且被告於原審亦供稱並未
    請人報案等語（詳見原審卷第十二頁），是以被告自無自首之情形，附此敘明。
據上論結，應依刑事訴訟法第三百六十九條第一項前段、第三百六十四條、第二百九
十九條第一項前段、第三百條，刑法第二百七十六條第一項，罰金罰鍰提高標準條例
第一條前段，判決如主文。
本案經檢察官陳惠珠到庭執行職務。
中      華      民      國      九十一    年    十二    月    三十一    日
                                    臺灣高等法院臺中分院刑事第四庭
                                          審判長法  官  江  德  千
                                                法  官  蕭  錦  鍾
                                                法  官  劉  登  俊
右正本證明與原本無異。
檢察官得上訴。被告不得上訴。
如不服本判決應於收受送達後十日內向本院提出上訴書狀，其未敘述上訴之理由者並
得於提起上訴後十日內向本院補提理由書（均須按他造當事人之人數附繕本）。
                                                書記官  吳  麗  琴
中      華      民      國      九十一   年      十二     月   三十一   日
【附錄論罪科刑法條】
刑法第二百七十六條第一項：
因過失致人於死者，處二年以下有期徒刑、拘役或二千元以下罰金。            Ｋ
